【裁判字號】    95,訴,1222
【裁判日期】    950418
【裁判案由】    侵權行為損害賠償
【裁判全文】
臺灣臺北地方法院民事判決              95年度訴字第1222號
原      告  甲○○
被      告  乙○○
                      號7樓
                      5C房
上列當事人因詐欺案件提起刑事附帶民事訴訟侵權行為損害賠償
事件，經刑事庭裁定移送前來，本院於民國95年4 月4 日言詞辯
論終結，判決如下：
    主      文
被告應給付原告新臺幣陸拾柒萬柒仟壹佰拾壹元，及其中新臺
幣伍拾肆萬肆仟柒佰柒拾貳元自民國九十五年四月五日起至清償
日止，按年息百分之五計算之利息。
原告其餘之訴駁回。
訴訟費用由被告負擔二分之一，餘由原告負擔。
    事實及理由
一、本件被告經合法通知，未於言詞辯論期日到場，核無民事訴
    訟法第386 條各款所列情形，爰依原告之聲請，由其一造辯
    論而為判決。
二、原告主張如下：
（一）被告自民國92年12月23日起至93年1 月30日止，連續多次
      邀約原告在臺北縣、市境內咖啡廳見面或透過電話聯繫方
      式，佯稱可代為投資股票致富等情，使原告陷於錯誤，原
      告先後多次在臺北市○○路286 號等地交付現金或提供所
      有之日盛國際商業銀行、富邦商業銀行現金卡，供被告至
      臺北縣永和市路407 號台北銀行永和分行、土城市段100
      號富邦商業銀行土城分行設置之自動領款櫃員機提領現金
      ，作為投資股票使用，共計詐得新臺幣（下同）544,772
      元，使原告受有損害，被告並教唆原告離婚，使原告精神
      上及金錢上受大重大損害，爰依法請求被告賠償共計5,79
      7,000 元及利息。
（二）損害金額797,000元部分：
      被告共詐取原告544,772元，此金額多為信用卡債及短期
      信用貸款，自詐取之日起至起訴狀送達之日止（即自92年
      12月至94年11月止），依債權銀行所定之以年利率20% 之
      月複利計算為796,750 元【544,772 ×（1＋0.2/12）^23
      ＝796,750 】，被告應給付797,000 元。
（三）損害金額500萬元部分：
      原告為重度憂鬱症患者、謀生不易，被告詐欺行為致原告
      遭債權銀行催討，造成原告病情加重，且被告為遂行詐欺
      行為，並教唆原告與前夫離婚，渠行為不但使原告金錢上
      受有損害，更因摧毀家庭生活，原告精神上受到極大創傷
      非短期所能治癒，爰請求該500萬元之精神賠償。
（四）聲明：(1)被告應給付原告5,797,000 元，其中797,000 元
      自起訴狀繕本送達之翌日起至清償日止按年利率20% 之月
      複利計算之利息；另500 萬元自起訴狀繕本送達之翌日起
      至清償日止按年利率5%計算之利息。
三、被告答辯：被告未到庭陳述，亦未具狀答辯。
四、查，被告因罹患精神官能症憂鬱型（尚未至精神喪失或心神
    耗弱程度），自92年11月12日至同年12月3 日在臺北市○○
    區○○路309 號臺北市立療養院（現已更名為臺北市立聯合
    醫院松德院區）住院治療，結識同病房經診斷為精神官能症
    憂鬱型及邊緣性人格疾患之原告，得悉原告與其夫感情不睦
    ，希望經濟獨立自主。嗣原告於92年12月12日出院後，被告
    竟意圖為自己不法之所有，基於概括之犯意，自92年12月23
    日起至93年1 月30日止，連續多次邀約甲○○在臺北縣、市
    境內咖啡廳見面或透過電話聯繫方式，佯稱可代為投資股票
    致富云云，使原告陷於錯誤，先後多次在臺北市○○路286
    號等地交付現金或提供其所有之日盛國際商業銀行、富邦商
    業銀行現金卡供被告至臺北縣永和市○○路407 號臺北銀行
    永和分行、臺北縣土城市○○路○ 段100 號富邦商業銀行土
    城分行設置之自動領款櫃員機提領現金，作為投資股票使用
    ，共計詐得54萬4772元，被告則將詐騙所得，用供六合彩賭
    博之需。迨93年2 月間原告向被告要求查看股票投資明細及
    催討上開款項未果，始知受騙等情，業經本院刑事庭以94年
    度易字第1731號判決被告有期徒刑8 月確定在案，經本院調
    閱前開刑事卷宗及臺灣臺北地方法院檢察署93年度他字第15
    79號、93年度發查字第612 號、93年度發查他字第124 號、
    93年度保全字第15號、93年度偵字第10375 號、94年度偵緝
    字第100 號偵查卷宗屬實，自足信為實在。
五、原告主張被告詐欺金額為544,772 元部分固屬實在，惟原告
    另主張被告應就上開金額依年利率20% 複利計算利息部分。
    查：
（一）縱認原告因被告詐欺行為而受有各家銀行20% 利息損失，
      然其所受詐欺而交付之金錢並非均在92年12月間，自不能
      一概自92年12月計算該20% 之利息，原告就上開金額均自
      92年12月起加計利息，自非妥適。本件原告所受損害中，
      其中149,500 是92年12月交付，其餘395,272 元是93年 1
      月交付，則該因被告以信用卡及現金卡方式交付金錢予被
      告，除本金外尚受有該利息損失，其中149,500 元部分至
      本院言詞辯論終結時即95年4 月4 日之利息應為38,372元
      （元以下四捨五入）；其中395,272 元至言詞辯論終結時
      之利息應為93,987元（元以下四捨五入）。
（二）所謂複利即將利息滾入原本再生利息，按利息不得滾入原
      本再生利息。但當事人以書面約定，利息遲付逾一年後，
      經催告而不償還時，債權人得將遲付之利息滾入原本者，
      依其約定。前項規定，如商業上另有習慣者，不適用之，
      民法第207 條定有明文。本件原告所信用卡及現金卡利息
      損失縱認係為被告因詐欺行為所受損失，依一般銀行就信
      用卡及現金卡對利息之收取，亦未有依複利計算，原告主
      張依複利計算其損失，尚無足取。本件依上開本金及至言
      詞辯論終結時之利息總計為677,131 元，原告就詐欺之侵
      權行為部分主張所受損失逾此部分之請求，應非正當。
（三）復查，本件原告於辯論終結前因受被告詐欺而對銀行負有
      上開債務，致有前開利息損失，惟嗣後於辯論終結後是否
      仍受有該部分利息之損失則未可知。況且現在因「卡奴」
      問題嚴重，致政府相關機關協調銀行與消費者進行協商，
      其利率已大幅下降，是如因原告嗣後清償部分款項或因協
      商而使銀行利率下降，則均准許原告依此高利計算被告應
      負擔之利息，則亦有未恰之處。按遲延之債務，以支付金
      錢為標的者，債權人得請求依法定利率計算之遲延利息。
      但約定利率較高者，仍從其約定利率。對於利息，無須支
      付遲延利息。前二項情形，債權人證明有其他損害者，並
      得請求賠償。應付利息之債務，其利率未經約定，亦無法
      律可據者，週年利率為百分之五。民法第233 條、第203
      條定有明文，本件自辯論終結後，雖難認為原告有20% 利
      息之損害，然依前開規定，原告仍可依年息5%向被告請求
      該部分之利息。
六、原告另主張因被告詐欺行為致病情加重，精神受創極大等語
    。按民法第195 條第1 項規定：「不法侵害他人之身體、健
    康、名譽、自由、信用、隱私、貞操，或不法侵害其他人格
    法益而情節重大者，被害人雖非財產上之損害，亦得請求賠
    償相當之金額。其名譽被侵害者，並得請求回復名譽之適當
    處分。」民法第18條規定對於人格權受侵害時，以法律有特
    別規定者為限，得請求損害賠償或慰撫金。故侵權行為得請
    求精神慰撫金，以不法侵害他人身體、健康等權利及人格權
    為限。本件原告主張其信用破產云云，然查所謂信用權係指
    以經濟活動上的可能性及支付能力為內容之權利，又稱經濟
    上信譽權。侵害信用權，一般認係指主張或散布不真實的事
    實，致他人在經濟活動上的可靠性或支付能力受到負面的評
    價。故原告所指被告之詐欺行為，並無上述主張或散布不實
    之事實，致其信用權受到侵害之情形，核與信用權受侵害之
    構成要件，並不一致，故原告此部分主張尚不足採；又原告
    所指遭被告詐欺，銀行討債而致其病情加重常自殺，縱然屬
    實，亦僅屬間接反射之結果，並未能證明係被告有直接侵害
    其信用權。且侵權行為之成立，須權利係因加害人的行為而
    受侵害，而損害係因權利受侵害而發生，始足當之。換言之
    ，侵權行為損害賠償，以有損害之發生及有原因之事實，並
    二者之間有相當因果關係為其成立要件。而所謂相當因果關
    係，係以行為人之行為所造成的客觀存在事實，為觀察的基
    礎，並就此客觀存在事實，依吾人智識經驗判斷，通常均有
    發生同樣損害結果之可能者，該行為人之行為與損害之間，
    即有因果關係。亦即無此行為，雖不必生此損害，有此行為
    ，通常即足生此種損害者，是為有因果關係。無此行為，必
    不生此種損害，有此行為，通常亦不生此種損害者，即無因
    果關係。本件原告上開主張關於因銀行討債而病情加重常自
    殺之情形，縱屬實在，核與被告之行為，亦難認有相當因果
    關係存在，故此部分主張尚不足取。綜上所述，原告請求被
    告賠償其精神損害500 萬元云云，並無依據，應予駁回。
七、至於原告另主張被告教唆原告與前夫離婚，不但使原告金錢
    上受有損害，更因摧毀家庭生活，原告精神上受到極大創傷
    非短期所能治癒，爰請求該500 萬元之精神賠償一節，查因
    犯罪而受損害之人，於刑事訴訟程序固得附帶提起民事訴訟
    ，對於被告請求回復其損害，但其請求回復之損害，以被訴
    「犯罪事實」所生之損害為限，否則縱令得依其他事由提起
    民事訴訟，亦不得於刑事訴訟程序附帶為此請求，最高法院
    60年臺上字第633 號判例足供參照。查本件被告被訴之犯罪
    事實僅係就前開詐欺取財部分犯行，至原告所指因被告教唆
    原告與前夫離婚致摧毀家庭生活，使精神上受到極大創傷部
    分，並非被告被訴犯罪事實之損害，則依前開說明，原告尚
    不得依附帶民事訴訟程序為本件損害賠償之請求，本院不得
    加以審酌，併此敘明。
八、綜上所述，原告依據侵權行為損害賠償請求權，請求被告給
    付677,131 元，及其中544,772 元自95年4 月5 日起至清償
    日止，按年息5%計算之利息，為有理由，應予准許。超過部
    分為無理由，應予駁回。
九、綜上所論，原告之訴為一部有理由，一部無理由，依民事訴
    訟法第385 條第1 項前段、第79條，判決如主文。
中    華    民    國    95    年    4     月    18    日
                      民事第二庭  法  官  蔡政哲
上為正本係照原本作成
如對本判決不服，應於送達後20日內，向本院提出上訴狀
中    華    民    國    95    年    4     月    18    日
                                  書記官  曾靖雯


司法院資訊處製作；財團法人民間司法改革基金會備份。
